臺灣高等法院民事判決　　　　　　 93年度保險上更(一)字第9號
上　訴　人　中國信託商業銀行股份有限公司（即萬通商業銀行
　　　　　　股份有限公司承受訴訟人）
法定代理人　辜仲諒
訴訟代理人　賴盛星律師
　　　　　　程才芳律師
被上訴人　　友聯產物保險股份有限公司
法定代理人　王事展
訴訟代理人　易定芳律師
當事人間給付保險金事件，上訴人對於中華民國91年7月23日臺
灣臺北地方法院90年度保險字第170號第一審判決提起上訴，經
最高法院第一次發回更審，本院於94年4月26日言詞辯論終結，
判決如下：
    主  文
原判決廢棄。
被上訴人應給付上訴人新台幣1,119萬8,133元，及如附表所示之
利息。
第一、二審及發回前第三審訴訟費用由被上訴人負擔。
本判決第2項所命給付，於上訴人供擔保新台幣373萬2,700元後
得假執行，但被上訴人如以新台幣1,119萬8,100元預供擔保，得
免為假執行。
    事實及理由
壹、程序方面：
    本件原上訴人萬通商業銀行股份有限公司（下稱萬通銀行）
    提起第三審上訴後，於民國（下同）92年12月1日與中國信
    託商業銀行股份有限公司（下稱中國信託銀行）合併，有財
    政部函文可考（見最高法院卷第67、68頁），萬通銀行因而
    消滅，已由合併後存續之中國信託銀行依法聲明承受訴訟，
    有承受訴訟狀可稽（見最高法院卷第63頁至第65頁），合先
    敘明。
貳、實體方面：
一、萬通銀行（以下仍稱上訴人）主張：伊與被上訴人（原為台
    灣中國航聯產物保險股份有限公司，嗣因與友聯產物保險股
    份有限公司合併而消滅，由存續之友聯產物保險股份有限公
    司於本院前審聲明承受訴訟－見本院前審卷第26頁之承受訴
    訟狀及第27、28頁之財政部函）及訴外人萬通商訊股份有限
    公司（下稱萬通商訊公司）於88年7月26日簽訂合作契約書
    （下稱合作契約），約定伊辦理消費者貸款業務相關之信用
    保險，由被上訴人承作，依合作契約及兩造訂立之消費者貸
    款信用保險保險單、消費者貸款信用保險基本條款、消費者
    貸款信用保險批單（以下依序簡稱為系爭保險單、保險條款
    、保險批單），凡於保險期間向伊辦理消費者貸款之借款人
    ，未能依約按期攤還借款本息造成伊損失時，應由被上訴人
    賠償伊損失金額百分之90。伊自89年2月起陸續向被上訴人
    申請理賠，被上訴人完成理賠計新台幣（下同）948萬3,150
    元，惟嗣後被上訴人竟以借款人提出之薪資單係由萬通商訊
    公司自行製作為由，拒絕理賠，其拒賠金額達1,119萬8,133
    元等情，爰依合作契約及保險條款第12條第3款之約定，求
    為命被上訴人給付1,119萬8,133元及加計如第一審判決附表
    所示法定遲延利息之判決（原審為被上訴人勝訴之判決，上
    訴人聲明不服，提起上訴）。並上訴聲明：(一)原判決廢棄。
    (二)被上訴人應給付上訴人1,119萬8,133元及如第一審判決附
    表所示之利息。(三)願供擔保，請准宣告假執行（見本院更字
    卷第97頁之書狀）。
二、被上訴人則以：依系爭保險批單約定，向上訴人貸款之借款
    人須提出扣繳憑單或薪資轉帳證明，否則即不符合貸放資格
    ，非屬伊承保範圍；且依系爭保險單約定，保險契約內容如
    有變更，上訴人應向伊辦理批改手續，否則伊亦不負賠償責
    任。因上訴人申請理賠，未提出借款人之扣繳憑單或薪資轉
    帳證明，伊自得拒絕理賠。又上訴人雖稱兩造於88年8月26
    日開會決議上訴人亦得憑蓋有借款人服務單位公司章之薪資
    單辦理貸款，惟伊公司與會之人並無代表權，且與約定之保
    單批改方式不合，無變更保險契約之效力等語，資為抗辯。
    並答辯聲明：(一)上訴駁回。(二)如受不利判決，願預供擔保，
    請准宣告免為假執行。
三、兩造不爭執事項：
    萬通銀行（於92年12月1日與上訴人合併，萬通銀行消滅，
    由合併後存續之上訴人中國信託銀行依法聲明承受訴訟）與
    被上訴人（原為台灣航聯產物保險股份有限公司，因與被上
    訴人公司合併而消滅），及訴外人萬通商訊公司於88年7月
    26日簽訂合作契約書，約定上訴人辦理消費者貸款業務相關
    之信用保險，由被上訴人承作，雙方並訂定合作契約，且雙
    方應受系爭保險單、保險條款、保險批單及上訴人所定之萬
    物通分期付款貸款辦法之拘束，約定凡於保險期間向上訴人
    辦理消費者貸款之借款人，未能依約按期攤還借款本息造成
    上訴人損失時，應由被上訴人賠償上訴人損失金額百分之90
    。被上訴人完成理賠之金額合計948萬3,150元（其中並含89
    年間上訴人向被上訴人申請167件之理賠），拒賠之金額為
    1,119萬8,133元等事實，為兩造所不爭執（見本院更字卷第
    91頁之筆錄、第69、70頁之書狀)，並有合作契約書、系爭
    保險單、保險條款、保險批單及萬通銀行萬物通分期付款貸
    款辦法（下稱系爭貸款辦法）可證（見第一審卷第8頁至第
    14 頁、第17、18頁），堪信為真實。
四、本件經依民事訴訟法第463條準用同法第270條之1第1項第3
    款規定，整理並協議簡化爭點後，兩造同意就本院94年3月
    21日準備程序中，兩造協議簡化後之爭點為辯論範圍，並論
    述如下：
    (一)關於系爭保險批單第5條就借款人應提示文件之約定，究
      為例示規定，或列舉規定？依系爭貸款辦法關於貸款對象
      （即借款人），是否應同受系爭保險批單之限制？
      上訴人主張依系爭保險批單第6條及萬通銀行萬物通分期
      付款貸款辦法第2條之約定，系爭消費者貸款信用保險所
      承保範圍係借款申請人有正當職業及固定收入即可，並未
      限制借款人僅能提出扣繳憑單或薪資轉帳證明等語。被上
      訴人抗辯系爭保險單、保險條款、保險批單及系爭貸款辦
      法均為系爭合作契約之一部分，其約定之內容自生拘束兩
      造之效力。則依保險批單第5條之約定，借款人積極條件
      ，必需為年滿18歲以上具正當職業及固定收入者，而其證
      明方法即「須提示扣繳憑單或薪資轉帳證明」，另無概括
      文字表示，顯係以列舉之方式約定云云。經查：
      1.依系爭保險批單第5條約定：「五、借款人條件須受如
        下限制：(一)年滿18歲以上，有正當職業及固定收入（須
        提示扣繳憑單或薪資轉帳證明）之本國國民，且其職業
        不得為以下所列：當鋪、租賃公司、演藝人員、船員、
        保全人員、軍人、警察。(二)經向財團法人金融聯合徵信
        中心及票據交換所查詢本人之存款、授信及信用卡無不
        良紀錄（含退票註銷）者」（見第一審卷第13頁之系爭
        保險批單）。可知就借款人之職業限制，係採列舉規定
        ，將職業為當鋪、租賃公司、演藝人員、船員、保全人
        員、軍人、警察之借款人列舉除外，則就列舉規定，既
        係以冒號以下列明之方式，則上開以括弧所表示借款人
        應提供之證明文件，以法條規範及列載方式而言，自屬
        例示規定，而主要重點在於須借款人為年滿18歲以上，
        有正當職業及固定收入者；否則如上開條款係以扣繳憑
        單及薪資轉帳證明為借款人應提供文件之列舉規定，則
        其條文列載方式應為「…有正當職業及固定收入，應提
        示之文件如下：扣繳憑單、薪資轉帳證明」，足見兩造
        於訂立系爭保險批單時，就借款人所提供之借款文件，
        係以得證明借款人有正當職業及固定收入之例示性規定
        。又證明文件之提出，充其量僅係為證明借款人確實有
        正當職業及固定收入，而不論是扣繳憑單、薪資轉帳證
        明，或薪資明細證明及在職證明，如係可確認借款人有
        正當職業及固定收入之文件，應無不可，自無須以列舉
        方式限制借款人得提出之文件為扣繳憑單及薪資轉帳證
        明。
      2.有關被上訴人就其已給付之保險金，依不當得利之法律
        關係，請求上訴人返還之事件，經本院93年度保險上字
        第19號判決被上訴人敗訴，嗣經被上訴人向最高法院提
        起上訴後，最高法院以93年度台上字第2176號裁定駁回
        被上訴人之上訴，有本院93年度保險上字第19號民事判
        決及最高法院93年度台上字第2176號民事裁定可考（見
        本院更字卷第43頁至第51頁、第144頁），而參酌本院
        93年度保險上字第19號判決意旨，系爭保險批單第5條
        第1項所列借款人有正當職業及固定收入（須提示扣繳
        憑單或薪資轉帳證明），不論是從契約解釋、條文列載
        方式及保險對價平衡及保險為最大善意契約之原則，系
        爭保險契約承保之借款人，倘係有正當職業及固定收入
        之證明文件，即為承保之範圍，自無僅限於應提供扣繳
        憑單或薪資轉帳證明，而排除其餘能證明借款人有正當
        職業及固定收入之證明文件之適用。
      3.另上訴人於89年間向被上訴人申請167件理賠，被上訴
        人於89年7月12日函知上訴人上開167件申請案，有羅應
        全等151件理算完畢，另16件退件理由係以「無明確之
        在職證明或扣繳憑單或薪資證明亦無連帶保證人」，經
        通知上訴人應補齊相關資料後申請（見本院前審卷第49
        頁至第54頁被上訴人之函文及附件），上訴人於89年7
        月19日補齊證明資料，其中扣繳憑單5件、薪資轉帳證
        明2件，薪資單10件，有上訴人函文及財力證明資料可
        考（見本院前審卷第55頁至第57頁），被上訴人接件審
        查，於同年10月23日通知完成理賠163件（見本院前審
        卷第58頁被上訴人之函文），則被上訴人就提出薪資單
        部分亦予全數理賠，足以認定兩造合意借款人得以薪資
        單申請貸款，且上訴人得憑以申請理賠，否則為何被上
        訴人於89年7月12日對上訴人申請理賠，發文退件之理
        由係列「無明確之在職證明或扣繳憑單或薪資證明亦無
        連帶保證人」，如被上訴人認為僅在職證明或扣繳憑單
        ，為有正當職業及固定收入之證明文件，為何在退件理
        由中會列載「無薪資證明」？益證系爭保險批單第5條
        之約定，上訴人所承保之借款人重點在於有正當職業及
        固定收入。
    (二)關於系爭88年8月26日之會議內容，是否已生拘束兩造之
      效力？上訴人是否得依合作契約請求？
      上訴人主張系爭會議記錄係於88年8月26日經兩造及萬通
      商訊公司三方決議辦理，自生拘束兩造之效力。縱兩造未
      依原契約約定方式變更，上訴人仍得依合作契約第6條之
      約定，請求被上訴人給付等語。被上訴人抗辯兩造於88年
      8月26日之會議記錄內容，被上訴人並未同意，故未依保
      險單之約定辦理批改手續，亦未以行文方式通知上訴人公
      司完成換文而為保險契約之一部，自不得為保險條款之一
      部分云云。經查：
      1.依系爭貸款辦法第2條關於「貸款對象」，僅規定：「
        凡年滿18歲以上，60歲以下有正當職業及固定收入之
        本國國民，且其職業在保險公司同意承保範圍內，均可
        申請」（見第一審卷第17頁之貸款辦法）；而系爭會議
        記錄記載：「一、依『貸款辦法第2條』貸款對象內容
        凡年滿18歲以上60歲以下有正當職業及固定收入之本國
        國民，請明確列出如何判定並告知各分行。說明：凡有
        薪資扣繳憑單或薪資轉帳證明（須有封面及內頁影本並
        有連續轉帳資料）或薪資單上蓋有服務單位公司章，三
        者之一即可辦理」（見第一審卷第16頁之會議記錄），
        顯係針對系爭貸款辦法第2條所為之說明或補充；縱上
        開會議記錄之內容，並未依保險單之約定辦理批改手續
        並完成換文，惟上開會議記錄，既僅為系爭貸款辦法第
        2條如何執行之補充說明，自無庸依保險單之約定換文
        。
      2.本次最高法院發回意旨：「…系爭貸款辦法第2條關於
        『貸款對象』，僅規定『凡年滿18歲以上、60歲以下有
        正當職業及固定收入之本國國民，且其職業在保險公司
        同意承保範圍內，均可申請。』…上訴人提出之會議記
        錄，似係針對系爭貸款辦法第2條為說明或補充。果爾
        ，按系爭貸款辦法為合作契約之一部分，兩造間訂立之
        保險契約，縱認未經依原約定之方式變更，上訴人不得
        依據保險契約請求被上訴人給付保險金，惟是否亦不得
        依合作契約第6條約定，請求被上訴人給付，尚非無疑
        。」，查依合作契約第1條記載，被上訴人提出之系爭
        保險單、保險條款、保險批單及上訴人提出之系爭貸款
        辦法，均為該合作契約之一部分（見第一審卷第8頁之
        合作契約書），則兩造縱未依原契約約定方式變更，上
        訴人仍得依合作契約第6條約定，請求被上訴人給付。
      3.再依本次最高法院發回意旨：「…雖上訴人未證明已將
        兩造間之會議記錄內容送達被上訴人，難謂兩造就借款
        人資格之證明文件，已合意變更其約定，惟主張契約關
        係之存在者，雖不能證明其契約締結之事實，但依契約
        履行之事實，足以推定其契約關係之存在時，自不容契
        約當事人無端否認」。查系爭會議記錄係於88年8月26
        日經三方決議辦理，上訴人於89年間初次向被上訴人申
        請167件理賠，被上訴人並於89年7月12日函知上訴人上
        開167件申請案有羅應全等151件理算完畢，另16件退件
        理由係以「無明確之在職證明或扣繳憑單或薪資證明亦
        無連帶保證人」，經通知上訴人應補齊相關資料後申請
        （見本院前審卷第49頁至第54頁被上訴人函文及附件）
        ，上訴人於同年7月19日補齊證明資料，其中扣繳憑單
        5件、薪資轉帳證明2件，薪資單10件，被上訴人接件審
        查，於同年10月23日通知完成理賠163件，已如前述。
        則被上訴人在上開會議後，仍完成163件之理賠，就提
        出薪資單部分亦予全數理賠，足以認定兩造間已合意依
        上開會議記錄之決議內容辦理，且被上訴人於89年7月
        12日對上訴人申請理賠，發文退件之理由係列「無明確
        之在職證明或扣繳憑單或薪資證明亦無連帶保證人」（
        見本院前審卷第50頁之退件理由），與88年8月26日會
        議記錄所列「薪資轉帳證明或薪資單上蓋有服務單位公
        司章，三者之一即可辦理」（見第一審卷第16頁之會議
        記錄）之薪資證明文件相符。
    (三)關於上訴人未依約辦理借款人之徵信工作，是否屬危險增
      加，被上訴人得解除契約？
      被上訴人抗辯上訴人以訴外人萬通商訊公司製作之借款人
      薪資單為徵信標準，此非被上訴人訂約當時所能預見，顯
      違反保險法第59條第1項之通知義務，被上訴人自得解除
      系爭保險契約云云。惟按要保人對於保險契約內所載增加
      危險之情形應通知者，應於知悉後通知保險人，保險法第
      59條第1項固定有明文。另依系爭保險批單第5條第1項約
      定借款人條件為：「年滿18歲以上，有正當職業及固定收
      入（須提示扣繳憑單或薪資轉帳證明）之本國國民，……
      。」、第3條約定：「對借款人之徵信工作，應由被保險
      人或其代理人為之。被保險人或其代理人應驗證相關證件
      並影印乙份存查」（見第一審卷第13頁之保險批單），保
      險批單第5條之重點在於借款人須有正當職業及固定收入
      ，則提示扣繳憑單或薪資轉帳證明或薪資單上蓋有服務單
      位公司章，三者之一即可辦理。則被上訴人抗辯已解除系
      爭保險契約，自屬無據。
五、綜上所述，上訴人依合作契約之約定，請求被上訴人給付
    1,119萬8,133元及如附表所示之法定遲延利息，自屬應予准
    許。從而原審所為上訴人敗訴之判決，尚有未洽，上訴論旨
    指摘原判決不當，為有理由，應予廢棄改判如主文第2項所
    示。本判決第2項所命之給付，兩造分別陳明願供擔保，以
    代釋明，聲請宣告假執行或免為假執行，經核均與規定相符
    ，爰分別酌定相當之擔保金額，併予准許。
六、兩造其餘之攻擊或防禦方法及所用之證據，經斟酌後，認為
    均不足以影響判決之結果，爰不逐一論列。
七、據上論結，本件上訴為有理由，依民事訴訟法第450條、第
    78條、第463條、第390條第2項、第392條第2項，判決如主
    文。
中　　華　　民　　國　　94　　年　　5 　　月　　10　　日
                  民事第七庭審判長法　官　鄭三源
                                  法　官　黃嘉烈
                                  法　官　王聖惠
正本係照原本作成。
被上訴人如不服本判決，應於收受送達後20日內向本院提出上訴
書狀，其未表明上訴理由者，應於提出上訴後20日內向本院補提
理由書狀（均須按他造當事人之人數附繕本）上訴時應提出委任
律師或具有律師資格之人之委任狀；委任有律師資格者，另應附
具律師資格證書及釋明委任人與受任人有民事訴訟法第466條之
一第一項但書或第二項（詳附註）所定關係之釋明文書影本。
中　　華　　民　　國　　94　　年　　5 　　月　　11　　日
                                  書記官　陳樂觀
附註：
民事訴訟法第四百六十六條之一（第一項、第二項）：
對於第二審判決上訴，上訴人應委任律師為訴訟代理人。但上訴
人或其他法定代理人具有律師資格者，不在此限。
上訴人之配偶、三親等內之血親、二親等內之姻親，或上訴人為
法人、中央或地方機關時，其所屬專任人員具有律師資格並經法
院認為適當者，亦得為第三審訴訟代理人。
